【裁判字號】    94,上易,1375
【裁判日期】    950314
【裁判案由】    過失傷害
【裁判全文】
臺灣高等法院臺中分院刑事判決        94年度上易字第1375號
上  訴  人
即  被  告  丁○○
選任辯護人  王德凱  律師
上列上訴人因過失傷害案件，不服臺灣臺中地方法院94年度易字
第743號中華民國94年8月19日第一審判決（起訴案號：臺灣臺中
地方法院檢察署93年度偵續字第307號） ，提起上訴，本院判決
如下：
    主  文
原判決撤銷。
丁○○無罪。
    理  由
一、公訴意旨略以：被告丁○○係從事鐵工「西工」之人，為從
    事業務之人，於民國九十二年十一月間，向己○○承攬位於
    臺中縣潭子鄉○○路○段一一九號之工廠廠房石綿瓦屋頂拆
    除工程，約定工資以每人每日新臺幣（下同）二千二百元計
    ，材料及工具由己○○提供，工人則由被告自行僱用。被告
    乃於九十三年一月二日上午與所僱用之工人陳進有至前揭工
    地施作屋頂拆除工程。被告明知所承包之部分為拆除工廠屋
    頂老舊石綿瓦及鐵架，且高度約三公尺，有致施工人員墜落
    之虞，竟未設置任何防止人員墜落地面所必需之頭盔、安全
    繩、安全網等防護設施，及未在老舊石綿瓦上鋪設踏板以供
    作業並防止施工人員踏穿墜落，又依當時情形並無不能注意
    之情事，竟疏未注意設置合於上開防止墜落等之必要防護措
    施，即任由陳進有進入上開工地進行屋頂舊石綿瓦拆除工程
    ，致陳進有於同日上午十一時三十分許，於工作中因舊石綿
    瓦無法承受陳進有之重量而踏穿石綿瓦自高約三公尺處跌落
    地面，而受有顱骨骨折、顱內出血、頭部外傷併硬腦脹下出
    血及左鎖骨骨折等傷害。嗣經被告發現立即將陳進有送往童
    綜合醫院急救，並由該醫院於同月十四日行氣管切開術，旋
    於同月二十日行腦部膿瘍清除手術、再於同年二月二日行腦
    室腹腔分流手術，復於同年二月十六日行腦部膿瘍清除手術
    ，惟其後即處於意識不清，四肢僵硬，無法自行活動之植物
    人狀態，延於同年十月十四日下午五時二十分許死亡，因認
    被告涉有刑法第二百七十六條第二項業務過失致人於死及勞
    工安全衛生法第三十一條第一項等罪嫌云云。
二、按犯罪事實應依證據認定之，無證據不得認定犯罪事實，刑
    事訴訟法第一百五十四條第二項定有明文。又認定不利於被
    告之事實須依積極證據，苟積極證據不足為不利於被告之事
    實之認定時，即應為有利於被告之認定，更不必有何有利之
    證據（最高法院三十年上字第八一六號判例參照）。公訴人
    認被告涉犯上開罪行無非係以本件拆除工程係由己○○發包
    予被告，再由被告自行找工人陳進有施作，故被告在施作本
    件拆除工程時，對陳進有具有指揮監督之權責，陳進有應係
    受僱於被告為其主要論據。訊據被告固不否認其有施作己○○上揭工廠石綿瓦屋頂拆除工程，並於九十三年一月二日十
    一時三十分許，帶同陳進有至上開工地施作拆除工程，且於
    施作時並未設置踏板或安全護網，亦未提供安全帶、安全帽
    或其他必要之防護具供陳進有使用，致使陳進有於作業時，
    因舊石綿瓦無法承受陳進有之重量而遭踏穿，陳進有因此自
    高約三公尺處跌落地面，受有頭部外傷併硬腦膜下出血、左
    鎖骨骨折及腦部膿瘍等傷害，經治療後仍併意識不清、四肢
    僵硬、無法自行活動之植物人狀態，延於同年十月十四日下
    午五時二十分許死亡等事實，惟矢口否認有何業務過失致人
    於死及違反勞工安全衛生法等犯行，辯稱：伊是臨時工，並
    不是老闆，伊只是幫己○○找工人，由己○○付薪水，以日
    計費每日工資二千二百元，伊找陳進有一起去作，陳進有是
    己○○所僱用，薪水也是一天二千二百元，因由伊開車載送
    陳進有一起去工作，所以陳進有說每天補貼其二百元之車錢
    ，現場是由老闆己○○說要拆哪裡，伊再與陳進有依指示拆
    除，伊與陳進有都是受僱於己○○，安全設備應由己○○負
    責，故伊就陳進有因未使用安全防護工具致不慎墜地受重傷
    死亡，並無過失等語。又被告之選任辯護人為其辯護稱：被
    告只是雇主己○○所僱用的臨時工之一，並受己○○之授權
    再找其他以「日薪」計酬之臨時工提供勞務，其與己○○間
    並無承攬關係存在，自非屬勞工安全衛生法第二條第二項所
    稱之雇主，即無依法設置安全設備之義務，對於本件陳進有
    受傷死亡，應無須負過失責任等語。經查：
  (一)證據能力部分：
    按被告以外之人於審判外之陳述，除法律有規定者外，不得
    作為證據；惟被告以外之人於審判外之陳述，雖不符刑事訴
    訟法第一百五十九條之一至四之例外規定，而經當事人於審
    判程序同意作為證據，法院審酌該言詞陳述或書面陳述作成
    時之情況，認為適當者，亦得為證據，當事人、代理人或辯
    護人於法院調查證據時，知有第一百五十九條第一項不得為
    證據之情形，而未於言詞辯論終結前聲明異議者，視為有前
    項之同意，九十二年九月一日修正施行刑事訴訟法第一百五
    十九條及第一百五十九條之五分別定有明文。本件證人己○○、戊○○、丙○○等人分別於警詢及偵查中之陳述，均係
    屬審判外之陳述，檢察官、被告及其選任辯護人均未於本院
    言詞辯論終結前聲明異議，依前揭法律規定，自應擬制檢察
    官及被告均已同意上開審判外之陳述亦有證據能力，且本院
    審酌該言詞陳述作成時之情況認為適當，自得引為裁判之基
    礎資料，先予敘明。
  (二)被告與己○○間就本件拆除工程顯非承攬之關係：
    1.按僱傭契約與承攬契約之重要區別，主要是在僱傭契約之
      勞動關係中，由於受僱人通常係在雇主的營業組織中，使
      用雇主之生產工具而勞動，所以一切之勞動結果自始即歸
      屬於雇主，但在承攬契約則以「工作成果之移轉」為此種
      契約的重要內容；亦即僱傭契約之必要之點在於受雇人與
      雇主間依約定為勞務之給付，而在承攬契約之必要之點則
      在於承攬人與定作人間依約定為工作成果之移轉。據此，
      本件被告與己○○間就本件屋頂拆除工程倘屬承攬之法律
      關係，雙方至少應就「施工項目」、「施工方法」、「施
      工期間」、「如何驗收」、「承攬報酬」等契約必要之點
      達成合意。
    2.己○○與被告間，就本件拆除工程，並未明確約定施工之
      詳細內容：
      證人己○○於本院審理時坦稱：其並未提供本件工程之施
      工圖予被告，雙方只是口頭約定而已等語。再者，其於本
      院審理時固陳稱：「（問：這個工程詳細內容，你如何跟
      丁○○談的，要做哪部分？）當時景氣很不好，鐵的價格
      在波動，我說高的旁邊矮的整片鐵棚子都要拆掉，我要把
      它蓋成像高的一樣高」等語（見本院卷第七十頁）；惟其
      於偵訊時陳稱：「（問：丁○○來施作時是施作何種項目
      ？）拆除舊屋頂」、「屋頂部分因為工程很零散，我當時
      有說，這部分是用點工方式付工錢，至於其他新建工程再
      以件數計價」等語（見九十三年度偵字第一一七六八卷第
      三六、三九頁）。準此，己○○與被告間並未明確約定此
      部分施工之詳細內容。
    3.己○○與被告間並未明確約定完工日期：
      證人己○○於本院審理時固陳稱：「（問：當時有無約定
      何時開工、何時完工，要做哪些部分，要如何驗收？）一
      般說好就會二、三天內來做」、「（問：他應該要多久之
      內完工？）我都已經跟他談好了」等語（見本院卷第七十
      頁）；惟其於偵訊時陳稱：「（問：有沒有約定何時完工
      ？）沒有」等語（見九十三年度偵字第一一七六八卷第三
      六頁）；且於原審審理時陳稱：「（問：你之前跟丁○○
      約定時有無說何時要完工？）沒有談，因為他也沒有跟我
      說他何時會過來施作」、「（問：你本來的工程有無預定
      何時要開始興建？）拆除完畢後才要整地往上增建」等語
      （見原審卷第五七頁），可見己○○事後改稱其已與被告
      間明確約定完工日期云云，應係事後避責之詞，顯然己○○與被告間未曾約定明確之完工日期。
    4.己○○有提供材料、工具給被告使用並請廠長到場協助：
      證人己○○於原審審理時陳稱：「（問：工程的施作工具
      、材料何人提供？）我有借一台堆高機給承包水電的人員
      使用，被告他們也有使用」、「（問：材料、工具是否你
      提供的？）我有要提供給他，但是現場本來就有」等語（
      見原審卷第五五、五六頁）等語；且證人即己○○所經營
      公司之廠長戊○○亦於偵訊及本院審理時證稱：「（問：
      那一天丁○○、陳進有去工作，你知道嗎？）他們要拆門
      ，我去把電動門捲起來把電源切斷，好讓他們工作」、「
      我去處理電源之事後，丁○○還借用堆高機，並向借用乙
      炔」等語，可見本件拆除工程所需之材料與工具係由己○○提供，被告無須自行準備。至證人戊○○於偵訊時證稱
      ：我老闆己○○並未交待我去巡視丁○○工作之情形，我
      只是去切斷電源，並未交待丁○○如何工作云云，再於本
      院審理時證稱：當天我並不知道丁○○要來施工，是他說
      他已經與老闆講好，我忘記我老闆有無交待我於當天要告
      知丁○○施作之事項云云；及證人己○○於本院審理時證
      稱：那幾天有人要去現場做水電，我就交待戊○○過去看
      ，沒想到剛好被告也過去施工，我並未交待戊○○當天被
      告要過去施工云云。然衡諸情理，倘若己○○未曾指示戊○○至現場指揮被告等人施工，戊○○豈有任由被告等外
      人在現場拆除鐵捲門，並幫忙斷電及出借工具之理。況且
      己○○就本案有利害關係，戊○○復為己○○所雇用之員
      工，其二人之證詞難免偏頗，益見證人己○○與戊○○於
      本案偵審時所證：己○○未曾指示戊○○至現場指揮被告
      等人施工云云，均有避重就輕之情形，難以採信，故案發
      當日應係己○○指示戊○○至現場告知被告等人有關施作
      之事項甚明。
    5.己○○與被告間並未約定工程總價，僅以「點工」方式核
      算工資：
      證人己○○於偵訊中陳稱：「當時給丙○○做是不含料，
      只是做工，即算施工天數付錢．．．」、「而丁○○來施
      作也是與丙○○一樣，是算工作天數付錢，一天二千三百
      元」、「屋頂部分因為工程很零散，我當時有說，這部分
      是用點工方式付工錢，至於其他新建工程再以件數計價」
      、「（問：你發給丁○○工資係以天數及人頭計算？）他
      用點人頭及天數，我依照工人人數及工人做工天數發給工
      資」（見九十三年度偵字第一一七六八卷第三六、三九、
      五六頁）；再於原審審理時陳稱：「（問：丁○○跟你算
      錢是算什麼錢？）幾個工人要多少工資」等語（見原審卷
      第五五頁）；復於本院審理時陳稱：「（問：當時你有無
      講一個明確的工程總額要給被告作？）沒有」等語（見本
      院卷第七一頁反面），可見己○○與被告間並未約定工程
      總價，僅以「點工」方式核算工資。至於證人己○○與被
      告所約定之工資究竟為何，證人己○○於偵審時曾先後稱
      係每人每天二千三百元、二千二百元或二千一百元不等，
      而被告迭稱係每人每天二千二百元乙節，核與證人丙○○
      於偵訊時所證：本件拆除工程，己○○剛開始有找我去做
      ，但我沒有空，我就丁○○去做，當時己○○說要用包的
      或用點工的都可以；所謂「用包」的，就是全部做好多少
      錢，平時我承做鐵工工程都是用包的，這樣比較有利潤；
      另所謂「點工」，就是材料都是用業主的，我只出工人，
      算人頭，一天一個工人工資二千二百元，做多少天算多少
      錢等語（見九十三年度偵字第一一七六八卷第五四頁），
      及證人即陳進有之大嫂乙○○於偵訊時所證：己○○在協
      調會時有說，當時有與丁○○講好，一天一個人二千二百
      元等語（見九十三年度偵字第一一七六八卷第二五頁）互
      相符合，可見證人己○○與被告所約定之工資係每人每天
      二千二百元。
    6.案發之後，己○○並未向被告「終止契約」，即將本件工
      程交由他人施作：
      證人己○○於偵訊中陳稱：「（問：本件現場後來包給何
      人做？）後來我另給一位翁先生承做」等語（見九十三年
      度偵字第一一七六八卷第三七頁），再於本院審理時陳稱
      ：「（問：這個工程完工是否丁○○做的？）不是，陳進
      有摔落後，我有等他，但因為等了半年以上，我就自己去
      找別人來完工」、「（問：你去找別人來完工的時候，有
      無通知丁○○？）沒有，因為隔那麼久，不然我本來是要
      留給他做」（見本院卷第七十頁反面），可見案發之後，
      己○○並未向被告「終止契約」，即將本件工程交由他人
      施作。
    7.綜上各節，顯然被告與己○○間就本件工程「施工內容」
      、「施工方法」、「施工期間」、「如何驗收」等契約必
      要之點均未曾達成合意，且事發之後己○○亦未向被告「
      終止契約」，即將本件工程交由他人施作。又被告與己○○約定工資為一天二千二百元，前已認定，依常理判斷，
      一天二千二百元之工資，顯難認係被告與己○○所約定之
      承攬工程款，而被告亦無可能同意以一天二千二百元之工
      資，再花費鉅資「提供及設置安全衛生設備」，故被告與
      己○○間就本件工程應僅係僱傭而非承攬之法律關係。而
      證人己○○所稱其係將本件工程包給被告施作云云，顯與
      事實不符，難以採憑。
  (三)被告與陳進有均係己○○約定以「日薪」計酬，而受其雇用
    之臨時工：
    1.本件被告與己○○既僅為僱傭關係，而非承攬關係，則在
      判斷陳進有是否受雇於被告或己○○，自不得僅憑陳進有
      係被告邀同至己○○工地工作，即可謂陳進有是受雇於被
      告。而證人己○○於偵訊時證稱：「（問：你發給丁○○
      工資係以天數及人頭計算？）他用點人頭及天數，我依照
      工人人數及工人做工天數發給工資」（見九十三年度偵字
      第一一七六八卷第五六頁），再於原審審理時證稱：「（
      問：工人是由丁○○發落或聘請？）我交給丁○○發落，
      工資是我發的」等語（見原審卷第五六頁），顯見被告係
      受己○○之授權，代己○○找以「日薪」計酬之臨時工提
      供勞務。
    2.另證人己○○陳稱：其付給被告一天二千一或二千二的工
      資，但陳進有只有領到二千元的工資，被告有賺取其差價
      云云，然被告辯稱：陳進有的工資也是每天二千二百元，
      因陳進有拜託我開車載他去工地，故補貼我每天二百元之
      油錢等語，而陳進有固於受傷後至死亡期間未曾清醒，無
      從對質；惟本件工程之面積約有五、六分地乙情，業據證
      人戊○○於本院審理時證述明確，衡諸本件工程之規模甚
      大，縱被告獲有該區區二百元之差價，自不可能係被告承
      攬本件工程之報酬，是被告此部分所辯，尚非違反情理，
      非無可採。
    3.由上可見，被告與陳進有均係己○○約定以「日薪」計酬
      ，而受其雇用之臨時工。
三、綜上所述，被告與己○○間並無承攬關係存在，且被告與陳
    進有均係己○○約定以「日薪」計酬，而受己○○雇用之臨
    時工。而按勞工安全衛生法第二條第二項所稱雇主，謂事業
    主或事業之經營負責人，故被告尚非屬勞工安全衛生法第二
    條第二項所稱之雇主，自無以其「一天二千二百元之報酬」
    ，花費鉅資「提供及設置安全衛生設備」之義務存在，從而
    顯難以被告未提供及設置安全衛生設備，便遽認其有業務上
    之過失。此外，復查無其他積極證據足認被告犯有刑法第二
    百七十六條第二項業務過失致人於死及勞工安全衛生法第三
    十一條第一項等罪行，應認被告犯罪尚屬不能證明。原判決
    未詳細勾稽，遽為被告有罪之諭知，尚有未洽，被告上訴否
    認犯罪，非無理由，應由本院將原判決予以撤銷改判，另為
    被告無罪之諭知。
據上論斷，應依刑事訴訟法第三百六十九條第一項前段、第三百
六十四條、第三百零一條第一項，判決如主文。
本案經檢察官甲○○到庭執行職務。
中    華    民    國    95    年    3     月    14    日
              刑事第七庭  審判長法  官  林  榮  龍
                                法  官  江  錫  麟
                                法  官  許  秀  芬
上列正本證明與原本無異。
本件檢察官得上訴。
如不服本判決應於收受送達後十日內向本院提出上訴書狀，其未
敘述上訴之理由者並得於提起上訴後十日內向本院補提理由書（
均須按他造當事人之人數附繕本）。
                                書記官    瑞  芳
中    華    民    國    95    年    3     月    15    日
                                                      Ｆ


司法院資訊處製作；財團法人民間司法改革基金會備份。
